---
lightbox: auto
description: "Rapportage waterkwaliteit van waterschap Hoogheemraadschap van Schieland en de Krimpenerwaard (HHSK) 2024. Dit hoofdstuk gaat over de nutriënten fosfaat en stikstof. De hoeveelheid nutriënten voor glastuinbouw, veenweide en stedelijk gebied worden getoond samen met de trends die er te zien zijn."
---

# Fosfaat en stikstof {#sec-nutrienten}

::: samenvatting
|  |  |
|------------|------------------------------------------------------------|
| [{{< fa circle-down >}}]{.blauw} | De hoeveelheid fosfaat in het glastuinbouwgebied is verder gedaald en is voor het eerst niet meer het hoogste. |
| [{{< fa star >}}]{.blauw} | In de grote plassen zijn de nutriëntenconcentraties het laagst. |
| [{{< fa circle-down >}}]{.blauw} | De hoeveelheid fosfaat neemt langzaam af in gebieden met grasland, stedelijk gebied, de boezems en in de glastuinbouw. |
| [{{< fa circle-down >}}]{.grijs} | De hoeveelheid stikstof neemt alleen in de boezems een klein beetje af. |
:::

------------------------------------------------------------------------

```{r}
#| label: code-nutrienten
#| file: "R/CODE_nutrienten.R"
#| include: false
#| cache: false
```

### Introductie {.unnumbered}

::: aside
![](images%5Cvince_positive2.svg){.nolightbox fig-align="center" width="200" fig-alt="Pictogram van een voorzichtig blij kijkende vis"}
:::

**Aandacht voor de nitraatmeter!**

Fosfaat en stikstof zijn voedingsstoffen die planten en algen nodig hebben om te groeien. Veel fosfaat en stikstof in het water is gunstig voor snelle groeiers zoals algen en kroos. Die soorten kunnen dan heel hard groeien en overlast geven. Andere soorten krijgen daardoor geen kans. Veel fosfaat en stikstof leidt daarom tot soortenverlies en een eenzijdig ecosysteem.

Het waterschap werkt aan het beperken van de hoeveelheid fosfaat en stikstof in het water.[^04-nutrienten-1] De doelen voor fosfaat en stikstof zijn afhankelijk van het watertype en zijn daarom niet overal hetzelfde.[^04-nutrienten-2] De concentraties van fosfaat en stikstof zijn op veel plaatsen nog te hoog.

[^04-nutrienten-1]: Hoewel fosfaat en stikstof essentieel zijn, komt het in de praktijk niet voor dat er te weinig fosfaat en stikstof in het water zitten.

[^04-nutrienten-2]: De doelstelling voor fosfaat ligt meestal tussen 0,16 en 0,30 mg P/l. De doelstelling voor stikstof ligt meestal tussen 2,6 en 4,1 mg N/l/

### Fosfaat en stikstof per type landgebruik {.unnumbered}

De hoeveelheid fosfaat en stikstof heeft een sterke relatie met het landgebruik. In de onderstaande grafiek (@fig-nutrienten-plot) is de gemiddelde nutriëntenconcentratie in {{< var rap_jaar >}} weergegeven per type landgebruik.[^04-nutrienten-3]

[^04-nutrienten-3]: Voor het type landgebruik zijn alleen de meest voorkomende typen opgenomen. Het type *grasland* betreft zowel het veenweidegebied in de Krimpenerwaard als het veenweidegebied in Schieland. Onder het type *boezem* vallen de Rotte, de Ringvaart en de Vaart Bleiswijk.

In de gebieden die voor landbouw gebruikt worden, is de meeste fosfaat en stikstof aanwezig. Een positieve ontwikkeling is dat het verschil tussen het glastuinbouwgebied en de andere agrarische gebieden steeds kleiner is geworden.

De grote plassen hebben de laagste nutriëntenconcentraties. Dit komt doordat het waterschap deze plassen zoveel mogelijk beschermt tegen bronnen van fosfaat en stikstof.

```{r}
#| label: fig-nutrienten-plot
#| fig-cap: "Gemiddelde nutriëntenconcentraties per type landgebruik in {{< var rap_jaar >}}."
#| fig-alt: "De gemiddelde nutriëntenconcentratie per type landgebruik."
#| fig-height: 4
#| out.width: "100%"
#| lightbox:
#|   group: nutrienten
nutrienten_plot
```

::: column-body-outset

```{r}
#| label: fig-nutrienten-glas
#| fig-cap: "Ontwikkeling van de gemiddelde concentratie fosfaat en stikstof in het glastuinbouwgebied ten opzichte van andere gebieden"
#| fig-alt: "Ontwikkeling van de gemiddelde concentratie fosfaat en stikstof in het glastuinbouwgebied ten opzichte van andere gebieden"
#| fig-height: 4.5
#| fig-width: 9
#| lightbox:
#|   group: nutrienten
plot_glastuinbouw
```
:::

### Trends in fosfaat en stikstof {.unnumbered}



De verandering in de concentratie fosfaat en stikstof gaat relatief langzaam. In niet-agrarische gebieden zijn de jaarlijkse veranderingen relatief klein. Bij agrarisch landgebruik zijn er van jaar tot jaar vrij grote schommelingen. In deze gebieden worden de concentraties sterker bepaald door factoren die jaarlijks kunnen verschillen: weersomstandigheden, lozingen en bemesting.

::: column-margin
```{r}
#| label: fig-fosfor-plot
#| fig-height: 4.5
#| fig-width: 9
#| out-width: "100%"
#| fig-cap: "Gemiddelde fosfaatconcentratie per type landgebruik per jaar (klik voor een grotere versie)"
#| fig-alt: "Gemiddelde fosfaatconcentratie per type landgebruik per jaar"
#| lightbox:
#|   group: nutrienten
fosfor_plot
```
:::

::: column-margin
```{r}
#| label: fig-stikstof-plot
#| fig-height: 4.5
#| fig-width: 9
#| out-width: "100%"
#| fig-cap: "Gemiddelde stikstofconcentratie per type landgebruik per jaar."
#| fig-alt: "Gemiddelde stikstofconcentratie per type landgebruik per jaar."
#| lightbox:
#|   group: nutrienten
stikstof_plot
```
:::

De ontwikkeling van fosfaat en stikstof in de tijd is te zien in @fig-fosfor-plot en @fig-stikstof-plot. Voor elk type landgebruik is er ook bepaald of er sprake is van een trend in de laatste 10 jaar.

De hoeveelheid fosfaat neemt in veel gebieden af: in de gebieden met grasland, stedelijk gebied, de boezems en het glastuinbouwgebied. De hoeveelheid stikstof neemt alleen af in de boezems. In de andere gebieden kan geen dalende trend worden aangetoond. Voor fosfaat is er niet alleen in meer gebieden een dalende trend. De afname van fosfaat is in de laatste 10 jaar ook veel groter dan die van stikstof.



::: {.callout-note collapse="true"}
## Hoe groot zijn de trends voor fosfaat en stikstof?

In de onderstaande tabellen is per type landgebruik te zien of er sprake is van een trend. Als er sprake is van een trend is in de tabel ook

#### Fosfaat {-}

```{r}
#| label: trend-tabel-fosfaat
trend_tabel_p
```

#### Stikstof {-}

```{r}
#| label: trend-tabel-stikstof
trend_tabel_n
```



#### Over de berekening {-}

De trend is bepaald met een Mann-Kendall trendtest. De test is uitgevoerd op de gemiddelde concentraties van de laatste 10 jaar. Als de p-waarde kleiner is dan 0,05 dan is het aannemelijk dat er sprake is van een echte trend. Als er sprake is van een significante trend dan is de verandering bepaald met de Theil-Sen hellingschatter.

:::